【裁判字號】    95,保險,77
【裁判日期】    951024
【裁判案由】    給付保險金
【裁判全文】
臺灣臺北地方法院民事判決              95年度保險字第77號
原      告  第一商業銀行股份有限公司
法定代理人  甲○○
訴訟代理人  陳佳雯律師
被      告  台灣產物保險股份有限公司
法定代理人  乙○○
訴訟代理人  景熙炎律師
複  代理人  胡美慧律師
上列當事人間請求給付保險金事件，本院於民國95年10月4日言
詞辯論終結，判決如下：
    主  文
原告之訴及假執行之聲請均駁回。
訴訟費用由原告負擔。
    事實及理由
一、原告主張：兩造於民國89年6月12日簽訂銀行業綜合保險契
    約（契約有效期限則溯及自84年7月1日，下稱系爭保險契約
    ），並於基本條款第一章「承保範圍」中約定：「本保險以
    下列危險事故及其所致之損失為承保範圍：甲、員工之不忠
    實行為：被保險人（即原告）之員工意圖獲取不當利得，單
    獨或與他人串謀，以不忠實或詐欺行為所致於被保險人財產
    之損失。…丁、票據及有價證券之偽造或變造：支票、本票
    、匯票、存款證明、信用狀、取款憑條、公庫支付令之偽造
    或變造及就經偽造或變造之票證付款所致之損失。」，而89
    年間，原告北港分行發生員工黃金輝盜蓋客戶吳仁哲印章以
    偽造取款憑條冒領客戶吳仁哲存款而致原告損失新台幣（下
    同）432萬2,082元，原告依系爭保險契約向被告請求給付保
    險金，為被告所拒，爰依系爭保險契約之法律關係請求被告
    如數給付等語。並聲明：（一）被告應給付原告432萬2,082
    元，及自起訴狀繕本送達之翌日起至清償日止，按年息5％
    計算之利息；（二）願供擔保，請准宣告假執行。
二、被告則以：
（一）客戶吳仁哲遭原告員工黃金輝盜領之432萬2,082元係發生
      於89年3月至6月間，原告係於89年11月4日通知被告出險
      ，並於89年12月6日已賠付吳仁哲，迄本件起訴已逾2年時
      效，被告援引時效抗辯，自得拒絕給付系爭保險金。
（二）黃金輝盜蓋原告客戶吳仁哲印章以偽造取款憑條冒領吳仁
      哲存款之不忠實行為，受害人應屬吳仁哲而非原告，故原
      告不得依系爭保險契約請求被告理賠。又依原告對黃金輝
      所提出之刑事及附帶民事訴訟之判決記載，受害人應為存
      款戶而非原告，原告僅係「墊付」存款戶之損失，並非實
      際之受害人。再黃金輝於89年3月至6月間係擔任外務工作
      ，於89年5月23日以後係擔任會計工作，非櫃員亦非出納
      ，係吳仁哲之代理人，故黃金輝並非藉職務之便侵占吳仁
      哲之存款，原告未受有財產上之損害，被告無須理賠。
（三）本件非責任保險，「責任」非承保範圍，「員工不誠實行
      為」之保險為保險法第95條之1所規定之「保證保險」，
      與保險法第90條所規定之「責任保險」並不相同，「保證
      保險」之承保範圍不包括雇主因員工之行為所生對第3人
      之責任。又保單甲項承保為員工之不忠實行為，此與丁項
      所承保者為第3人之行為所致者不同。員工之不忠實行為
      所承保「以不忠實或詐欺行為」所致於被保險人「財產」
      之損失為限。所謂之「財產」依據保單第二章「定義」第
      三項所指「財產」包括現金、支票、匯票等，但未包括責
      任在內。保單第一項第一條丁項所承保之事故，僅限於員
      工以外之第三人所致者，員工不誠實行為不包括在內，且
      不承保「責任」，「責任」並非本保單所承保之損失。
（四）綜上，原告之請求，並無理由。並聲明：1、原告之訴駁
      回；2、如受不利之判決，願供擔保請准免為假執行之宣
      告。
三、兩造不爭執之事實：
    兩造於89年6月12日簽訂系爭保險契約，約定保險期間為89
    年7月1日至91年1月1日止（契約有效期限則溯及自84年7月1
    日），被告承保原告公司因員工不忠實行為、票據及有價證
    券之偽造或變造等所致之損失。而所謂員工之不忠實行為，
    依約係指被保險人之員工意圖獲取不當利得，單獨或與他人
    串謀，以不忠實或詐欺行為所致於被保險人財產之損失；所
    謂票據及有價證券之偽造及變造，則係指支票、本票、匯票
    、存款證明、信用狀、取款憑條、公庫支付令之偽造或變造
    及就經偽造或變造之票據付款所致之損失。又系爭保險有效
    期間內，原告員工黃金輝盜用客戶吳仁哲交其保管之印鑑章
    ，偽造取款憑條，用以提領客戶吳仁哲帳戶內存款計432萬2
    ,082 元，原告並因此賠償吳仁哲該款項等事實，為兩造所
    不爭執，並有原告所提出之系爭保險契約、台灣高等法院台
    南分院92年度上訴字第985號刑事判決及94年度重訴字第19
    號民事判決、吳仁哲領款之證明書為證，堪信為真實。
四、兩造之爭點及論述：
    原告主張系爭保險契約有效期間，原告員工黃金輝盜蓋客戶
    吳仁哲印章以偽造取款憑條冒領客戶吳仁哲存款而致原告損
    失432萬2,082元，依系爭保險契約被告應給付原告系爭保險
    金等語，為被告所否認，並以前揭情詞置辯。是本件首應審
    究者為，原告之系爭保險金給付請求權是否罹於時效而消滅
    ？經查：
（一）按消滅時效，自請求權可行使時起算；由保險契約所生之
      權利，自得為請求之日起，經過2年不行使而消滅，民法
      第128條前段、保險法第65條分別定有明文。查本件銀行
      業綜合保險基本條款第1章承保範圍甲所約定之承保範圍
      ，係被告對原告因其員工之不忠實行為所致之損失負責理
      賠。而依該保險契約第4章第6條第1項約定，被保險人應
      於知悉損害發生後立即通知保險人之意旨觀之，所謂得請
      求之日，應指原告發現員工有不忠實行為致其受有損害之
      時而言。本件原告因其員工黃金輝盜領客戶吳仁哲之存款
      ，於89年12月6日賠償吳仁哲432萬2,082元之事實，為兩
      造所不爭，足見原告於89年12月6日因員工不忠實行為受
      有損害，自應認原告自該時即得請求保險契約所生之權利
      。準此，系爭保險金既自89年12月6日起得以行使，依2年
      時效計算，原告至遲應於91年12月6日前為請求，然原告
      遲至95年5月23日始具狀向本院起訴請求，有起訴狀及本
      院收狀戳在卷可稽，顯已逾2年請求權時效。
（二）原告雖主張：伊於89年發現黃金輝發生不忠實行為時，即
      通知被告，並於90年將相關調查資料及賠償客戶之金額通
      知被告，請求被告依約理賠，嗣後於94年11月4日，被告
      僅針對黃金輝之多件不忠實行為表明不願理賠之件數（含
      本件），其餘不忠實行為仍表明願意理賠，願意理賠金額
      更高達577萬元，顯見伊之請求並未罹於2年時效，否則同
      時請求之其餘案件被告為何願意理賠而未抗辯罹於時效？
      退步言之，縱使本件請求有如被告所稱罹於時效之事，黃
      金輝於85年至89年間之多件不忠實行為及偽造文書行為，
      被告迄至94年3月21日尚與伊聯繫賠償事宜，且與伊共同
      等待黃金輝之刑、民事判決結果，此外，被告於94年11月
      4日尚發函表明扣除尚有爭議之三件外，其餘因黃金輝之
      不忠實行為及偽造文書行為致伊損失，該公司均願理賠，
      而有爭議之三件（含本件在內），被告亦未以罹於時效作
      為拒絕理賠之理由，顯見被告明知時效完成仍為承認行為
      ，顯有拋棄時效利益之默示意思表示，依最高法院判例，
      時效完成之利益一經拋棄，即恢復時效完成前狀態，被告
      即不得再以時效業經完成拒絕理賠云云，並提出原告致被
      告之89年11月4日（89）1總人待字第10897號函、原告致
      被告之90年2月9日（90）1總人待字第01219號函、被告致
      原告之94年3月21日傳真函、被告致原告之94年11月4日（
      94）產意字第542號函為證。惟查：原告於89年11月4日、
      90年2月9日發函請求被告理賠後，迄至前述系爭保險金請
      求權時效屆滿日91年12月6日前，未見原告舉證有發生時
      效中斷之情事，自無時效屆滿日往後延伸之問題，亦難以
      被告於94年3月21日尚與原告聯繫賠償事宜或於94年11月4
      日同意賠償黃金輝盜冒領他客戶款項致原告所受損害部分
      ，而認系爭保險金給付請求權尚未罹於2年時效。次按債
      務人於時效完成後所為承認，固無中斷時效之可言，然既
      明知時效完成之事實而仍為承認之行為，自屬拋棄時效利
      益之默示意思表示，且時效完成之利益一經拋棄，即恢復
      時效完成前狀態，債務人顯不得再以時效業經完成拒絕給
      付，最高法院固著有50年台上字第2868號判例。惟觀之原
      告所提被告致原告之94年3月21日傳真函載「一、有關黃
      金輝冒貸或冒領客戶存款一案，敬請依附件之損失金額再
      提供詳細之損失明細（例：黃展福代墊金額NT＄3,111,94
      9元，係如何計算，並提供佐證資料）。二、黃員之刑事
      判決是否仍於二審審理中；另民事判決是否已確定。」，
      被告對於黃金輝冒貸或冒領客戶存款一案，是否要理賠及
      理賠多少，尚有疑義，未獲結論，自難據以認為被告對系
      爭保險金債務之承認，或承認原告之系爭保險金請求權存
      在。此由不久後被告於94年11月4日致原告函件，明確表
      明「黃金輝挪用吳仁哲帳戶內之存款致貴行損失NT＄4,32
      2,082元整一案，係黃員盜蓋吳仁哲交其保管之印鑑章辦
      理取款，貴行依此所為之付款行為依法已對吳仁哲生清償
      之效力，故貴行毋庸對黃員之冒領行為負損害賠償責任。
      則貴行因此所受之損害，即非『銀行業綜合保險：甲；員
      工之不忠實行為」之承保範圍，本公司即依約不負賠償責
      任。」，益為明顯。此外原告亦無法舉他證證明被告就系
      爭保險金有明知時效完成後仍為承認之行為（諸如請求緩
      期清償、支付利息等），則原告主張被告有拋棄時效利益
      之默示意思表示，不得再以時效業經完成拒絕理賠，並不
      可採。
五、綜上所述，原告就系爭保險金之請求權已罹於時效而消滅，
    被告已提出時效之抗辯，則原告本於系爭保險契約之法律關
    係，請求被告給付432萬2,082元，及自起訴狀繕本送達之翌
    日即95年5月30日起至清償日止，按年息5％計算之利息，為
    無理由，應予准許。而其假執行宣告之聲請亦失所附麗，應
    併予駁回。
六、本件為判決基礎之事證已明，兩造所為之其他主張、陳述並
    所提之證據，經審酌後，認均與本件之結論無礙，不再一一
    論述，併予敘明。
七、訴訟費用負擔之依據：民事訴訟法第78條。
中    華    民    國    95    年    10    月    24    日
                      民事第六庭    法  官  曾部倫
以上正本係照原本作成
如對本判決上訴，須於判決送達後20日內向本院提出上訴狀
中    華    民    國    95    年    10    月    25    日
                                    書記官  謝梅琴


司法院資訊處製作；財團法人民間司法改革基金會備份。
